ACORDAO-COMPLETO-2377004

ACÓRDÃO 2558/2019 ATA 41/2019 - PLENÁRIO

VISTOS, relatados e discutidos este Relatório da Auditoria realizada pela Secretaria de Fiscalização de Infraestrutura Urbana – SeinfraUrbana, que tem por objetivo fiscalizar as obras de Ampliação do Sistema de Esgotamento Sanitário – SES da Zona Sul de Natal/RN, lastreadas com recursos federais provenientes do Programa de Aceleração do Crescimento (PAC) , 
ACORDAM os Ministros do Tribunal de Contas da União, reunidos em Sessão Plenária, ante as razões expostas pelo Relator, em:
9.1. determinar à Companhia de Águas e Esgoto do Rio Grande do Norte (Caern) , com fulcro no art. 250, inciso II, do Regimento Interno do TCU, que apresente um Plano de Ação, no prazo de 60 (sessenta) dias, contendo, no mínimo, as seguintes informações: (i) todas as ações a serem adotadas para tratamento dos problemas identificados, do momento atual até a entrada em funcionamento do empreendimento; (ii) os prazos factíveis para implementação dessas ações; (iii) os responsáveis pelas ações, com respectivos cargos ou funções na Caern; e (iv) cronograma para entrega à população de todos os benefícios advindos do objeto do Termo de Compromisso 0408.715-78/2013;
9.2. realizar, com fulcro no art. 250, inciso IV, do Regimento Interno do TCU, a audiência dos responsáveis a seguir indicados, para que, no prazo de quinze dias, apresentem razões de justificativa acerca das seguintes condutas:
9.2.1. Sr. Josildo Lourenço dos Santos, Gerente de Projetos da Caern no período de abril de 2009 a janeiro de 2015, por ter disponibilizado projetos básicos deficientes para as licitações do Sistema de Esgotamento Sanitário da Zona Sul de Natal, realizadas de julho a dezembro de 2014, quando deveria ter promovido a confecção de projeto básico com nível de detalhamento adequado, bem como considerado as recomendações dos estudos de impacto ambiental de 2013, especialmente a inclusão no projeto do sistema de remoção de nutrientes, dentre eles o fósforo, contrariando o art. 2º, inciso IV, da Lei Federal 12.462/2011, o inciso V do art. 6º da Portaria Interministerial 507/2011, vigente à época, e o art. 57 das versões de Regimento Interno da Caern vigentes de abril de 2011 a novembro de 2014 (Competências do gerente de projetos) ;
9.2.2. Sr. Ricardo da Fonseca Varela Filho, Diretor Técnico da Caern no período de janeiro de 2011 a janeiro de 2015, por ter disponibilizado projetos básicos deficientes para as licitações do Sistema de Esgotamento Sanitário da Zona Sul de Natal, realizadas de julho a dezembro de 2014, quando deveria ter promovido a confecção de projeto básico com nível de detalhamento adequado, bem como considerado as recomendações dos estudos de impacto ambiental de 2013, especialmente a inclusão no projeto do sistema de remoção de nutrientes, dentre eles o fósforo, contrariando o art. 2º, inciso IV, da Lei Federal 12.462/2011, o inciso V do art. 6º da Portaria Interministerial 507/2011, vigente à época, e o art. 53 das versões de Regimento Interno da Caern vigentes de abril de 2011 a novembro de 2014 (Competências do diretor técnico) ;
9.2.3. Sr. Daniel Lopes Pego, Analista do extinto Ministério das Cidades, por homologar a Síntese de Projeto Aprovado emitida pela Caixa, afirmando indevidamente que o empreendimento já dispunha de licença ambiental de instalação concedida, quando deveria ter aguardado a expedição da licença de instalação relativa à construção da Estação de Tratamento de Esgoto, contrariando o item 12.1 do Manual de Instruções para Contratação e Execução dos Programas e Ações do Ministério das Cidades (MICE) ;
9.2.4. Sr. Ricardo Bezerra Mariz, Gerente de filial da Caixa/RN, por autorizar o início do empreendimento em 20/3/2015 (Evidência 21, p. 3 a 5) , quando deveria ter aguardado a emissão da Licença de Instalação da ETE, contrariando o item 12.1 do Manual de Instruções para Contratação e Execução dos Programas e Ações do Ministério das Cidades (MICE) e o inciso I do §1º do art. 5º da Portaria Interministerial 507/2011, vigente à época;
9.3. encaminhar cópia desta deliberação à Companhia de Águas e Esgoto do Rio Grande do Norte (Caern) e ao Tribunal de Contas do Estado do Rio Grande do Norte, com vistas a subsidiar possíveis melhorias do ponto de vista de licenciamento urbanístico, tanto em relação à completude dos Estudos de Impacto de Vizinha – EIV em futuras obras na cidade de Natal, quanto à atuação efetiva do Concidades/Natal, para promover a compatibilização e a integração do planejamento e das ações de gestão do solo urbano, saneamento ambiental e mobilização urbana.

Auditoria nas obras de ampliação do Sistema de Esgotamento Sanitário (SES) da Zona Sul de Natal/RN, lastreadas com recursos federais provenientes do Programa de Aceleração do Crescimento (PAC).

Caixa Econômica Federal; Entidades/órgãos do Governo do Estado do Rio Grande do Norte; Ministério do Desenvolvimento Regional.

3. Interessados/Responsáveis:
3.1. Interessado: Congresso Nacional (vinculador).
3.2. Responsáveis: Daniel Lopes Pego (XXX.609.301-XX); Hélio Jose de Freitas (XXX.016.951-XX); Josildo Lourenço dos Santos (XXX.294.924-XX); Ricardo Bezerra Mariz (XXX.752.764-XX); Ricardo da Fonseca Varela Filho (XXX.693.604-XX).

13.1. Ministros presentes: José Mucio Monteiro (Presidente), Walton Alencar Rodrigues, Augusto Nardes (Relator), Raimundo Carreiro e Ana Arraes.
13.2. Ministros-Substitutos convocados: Marcos Bemquerer Costa, André Luís de Carvalho e Weder de Oliveira.

AUGUSTO NARDES

Adoto como relatório, com ajustes de forma pertinentes, a instrução lavrada no âmbito da Secretaria de Fiscalização de Infraestrutura Urbana – SeinfraUrb (peça 66) , endossada pelo corpo dirigente (peças 67-68) :
Apresentação
O presente Relatório trata de auditoria que tem por objetivo fiscalizar as obras de Ampliação do Sistema de Esgotamento Sanitário – SES da Zona Sul de Natal/RN, lastreadas com recursos federais provenientes do Programa de Aceleração do Crescimento (PAC) , conforme designação contida nas Portarias de Fiscalização 304/2019 (peça 2) e 306/2019 (peça 3) , ambas de 23/4/2019, e na Portaria 436 (peça 22) .
Os recursos são repassados por meio do Termo de Compromisso (TC) 0408.715-78, assinado em 18 de outubro de 2013, com valor original de R$ 210.242.478,93 do Orçamento Geral da União (OGU) e R$ 5.073.067,86 a título de contrapartida. Atualmente, após a assinatura de 4 aditivos ao TC, o valor total de OGU se mantém o mesmo e o de contrapartida estadual é de R$ 39.226.480,45, com vigência até 20 de dezembro de 2019 e total de recursos envolvidos de aproximadamente R$ 249 milhões.
I.1. Importância socioeconômica
A Zona Sul de Natal, que compreende a margem direita do rio Potengi, tem previsão de apresentar uma população no ano de 2020 de aproximadamente 289 mil habitantes, conforme memorial descritivo do projeto executivo da ETE Guarapes.
Figura 1 - Regiões administrativas da cidade de Natal/RN – Zona Sul

Fonte: https://journals.openedition.org/confins/10114?lang=pt, em 8/5/2019
Enquanto as Regiões Leste, Norte e Oeste tinham em 2015, respectivamente, 93,52%, 6,79% e 53,00% de nível de cobertura de sistema de esgotamento sanitário, a Zona Sul possuía 51,52% de cobertura média (Seção 4.3 do Prognóstico e alternativas para universalização, produto 03 do Plano Municipal de Saneamento Básico de Natal, de novembro de 2015) .
Registre-se que os bairros da Zona Sul de Natal apresentavam em 2003 alto Índice de Qualidade de Vida (IQV) , desenvolvido a partir de indicadores que contemplam três dimensões: renda, educação e a dimensão ambiental:
Figura 2 - Índice de qualidade de vida por bairro e região de Natal, em 2003

Fonte: Estudo disponível no endereço eletrônico https://www.natal.rn.gov.br/sempla/paginas/File/iqv.pdf
Nesse sentido, o objeto do TC 0408.715-78 se alinha a um dos objetivos de desenvolvimento sustentável – ODS da Organização das Nações Unidas – ONU, que é assegurar a disponibilidade e gestão sustentável da água e saneamento para todas e todos.
Introdução 
I.2. Deliberação que originou o trabalho 
Em cumprimento ao Acórdão 835/2019-TCU-Plenário, realizou-se auditoria no Ministério do Desenvolvimento Regional (MDR) , na Companhia de Águas e Esgoto do Rio Grande do Norte (Caern) e na Caixa Econômica Federal (Caixa) , no período compreendido entre 24/4/2019 e 5/7/2019.
As razões que motivaram esta auditoria foram a importância socioeconômica do empreendimento, o volume de recursos envolvidos (aproximadamente R$ 249 milhões) e os atrasos identificados na execução das obras.
I.3. Visão geral do objeto 
A implantação do SES da Zona Sul de Natal/RN foi fiscalizada pelo TCU no período compreendido entre 17/6/2015 e 31/7/2015, no âmbito do Fiscobras 2015, logo depois da emissão da Autorização para Início do Objeto (AIO) pela Caixa em 20/3/2015, ou seja, contemporaneamente ao início das obras.
A equipe de auditoria, conforme sua matriz de planejamento, analisou os seguintes aspectos, que incluíram a análise dos projetos básicos:
1) existem estudos que comprovem a viabilidade técnica e econômico-financeira do empreendimento?
2) há projeto básico/executivo adequado para a licitação/execução da obra?
3) a formalização e a execução do convênio (ou outros instrumentos congêneres) foram adequadas?
4) o procedimento licitatório foi regular?
5) a formalização do contrato atendeu aos preceitos legais e sua execução foi adequada?
6) os quantitativos definidos no orçamento da obra são condizentes com os quantitativos apresentados no projeto básico / executivo?
7) os preços dos serviços definidos no orçamento da obra são compatíveis com os valores de mercado?
Como resultado dos trabalhos, o Acórdão 2082/2017-TCU-Plenário (processo TCU Processo 011.486/2015-5) , de relatoria do Min. Vital do Rego, deu ciência à Caern sobre as seguintes impropriedades:
9.1.1. O critério de pagamento dos serviços de administração local previsto nos Contratos 14.0172, 14.0174 e 14.0279, em parcelas mensais fixas ao invés de proporcionais ao andamento efetivo da obra, afronta o disposto no Acórdão 2622/2013-TCU-Plenário; e
9.1.2. As falhas na elaboração da estimativa dos quantitativos de escavação mecânica e manual para profundidades acima de 1,5m, identificadas nos contratos 14.0172 e 14.0174, afrontam o disposto no inciso IV do parágrafo único do artigo 2º da Lei 12.462/2011 (RDC) 
A Implantação do SES da Zona Sul foi dividida em três lotes principais, contratados pelo Regime Diferenciado de Contratações Públicas (RDC) , da Lei 12.462/2011, com modo de disputa fechado, critério de julgamento pelo menor preço global e regime de execução de empreitada por preço unitário.
Segue resumo dos principais contratos que, juntos, apresentam um avanço físico de 27%:
Tabela 1 - Dados atuais dos contratos principais referentes aos 3 lotes do SES da Zona Sul de Natal
	Lote
	Descrição do contrato
	Valor atual do contrato (R$) 
	Valor total medido (R$) 
	% de avanço
	Status

	01
	CONTRATO N. 14.0172EMPRESA: DOIS AOBJETO: Implantação do Sistema de Esgotamento Sanitário das Bacias DS, HS e IS.
	 53.086.101,36 
	 39.446.515,17 
	74%
	Em andamento

	02
	CONTRATO N. 14.0174EMPRESA: CCC / HL ENG.OBJETO: Implantação do Sistema de Esgotamento Sanitário da Zona Sul, nas Bacias JS, LS, MS, NS e OS.
	 96.196.562,73 
	 23.219.473,73 
	24%
	Paralisado

	03
	CONTRATO N. 14.0279EMPRESA: RAMALHO/PROAQUAOBJETO: Construção da ETE Jundiaí/Guarapes.
	 100.502.533,63 
	 4.009.778,86 
	4%
	Paralisado

			249.785.197,72
	66.675.767,76
	27%

Fonte: Resposta ao Ofício 0091/2019-TCU/SeinfraUrbana, de 5/4/2019 (produção de conhecimento) 
Nota-se que os Contratos n. 14.0174 e n. 14.0279 encontram-se paralisados – o primeiro encontra-se em processo de distrato junto à Caern, inclusive porque ‘não vinha demonstrando ritmo aceitável’ e os principais atrasos foram provocados pela própria Caern (Evidência 06) .
Constatou-se também que alguns aditivos dos contratos 14.0172 e 14.0174 foram firmados com acréscimos (qualitativos e quantitativos) e supressões de alta materialidade. Ademais, as alterações qualitativas de alta materialidade, em conjunto com as modificações do VI Termo Aditivo decorrentes da falta de projetos estruturais sinalizam que o projeto básico referente ao contrato 14.0172 era deficiente.
Até março de 2019 foram liberados, dos R$ 210 milhões previstos atualmente como recursos federais, aproximadamente R$ 66 milhões, conforme consta do acompanhamento de obras da Caixa, disponível em https://webp.caixa.gov.br/urbanizacao/susao/pag/filtro_inicial.asp. A Caern informou o avanço dos principais grupos de serviços do SES da Zona Sul até maio de 2019:
Tabela 2 - Avanço percentual dos principais grupos de serviços do SES da Zona Sul de Natal
	Grupos de serviços
	Qte. prevista
	Qte. realizada
	 (%) realizado

	Redes Coletoras
	281,20 km
	228,02 km
	81%

	Emissários
	29,11 km
	8,71 km
	30%

	Ramais de ligações
	45.244 und.
	17.943 und
	40%

	Caixas e TILs
	45.244 und.
	9.556 und.
	21%

	Estações elevatórias
	28 und.
	3 und.
	11%

	ETE Jundiaí/Guarapés
	1 und.
	0,04 und.
	4%

Fonte: Relatório de andamento das obras, elaborado pelo GAO/Caern (Evidência 15, p. 16) .
Ressalta-se que o prazo original de conclusão das obras era de 24 meses a partir de 2015 e, dessa forma, o empreendimento encontra-se atrasado e há riscos de não entrega da sua funcionalidade plena.
O gráfico abaixo evidencia os desembolsos acumulados de recursos federais, valendo ressaltar os trechos praticamente horizontais, que representam períodos com desembolsos pouco expressivos:
Gráfico 1 - Repasses federais acumulados no âmbito do Termo de Compromisso TC 0408.715-78

Fonte: Acompanhamento de obras da Caixa.
Por fim, vale mencionar que as obras de Implantação do Sistema de Esgotamento Sanitário – SES da Zona Norte de Natal/RN, lastreadas com recursos federais repassados por meio do Termo de Compromisso 0408.710-26, também estão sendo fiscalizadas no âmbito do Fiscobras 2019, por meio do processo TCU Processo 008.031/2019-3.
I.4. Objetivo e questões de auditoria 
A presente auditoria teve por objetivo fiscalizar as obras de Ampliação do SES da Zona Sul de Natal/RN. A partir do objetivo do trabalho e a fim de avaliar em que medida os recursos estão sendo aplicados de acordo com a legislação pertinente, formularam-se as questões adiante indicadas:
Questão 1: O empreendimento contempla o planejamento urbano de forma integrada?
Questão 2: A execução dos contratos n. 14.0172, rede coletora das Bacias DS, HS e IS, n. 14.0174, rede coletora das Bacias JS, LS, MS, NS e OS, e nº 14.0279, ETE Jundiaí/Guararapes foi adequada?
Questão 3: Há projeto executivo adequado para a execução da obra?
Questão 4: Havia projeto básico adequado para a licitação da obra referente ao Contrato 14.0172 (Rede coletora das Bacias DS, HS e IS) ?
Questão 5: A administração está tomando providências com vistas a regularizar a situação das obras, no tocante aos objetos dos Contratos 14.0174 (Rede coletora das Bacias JS, LS, MS, NS e OS) e 14.0279 (ETE Jundiaí/Guarapes) ?
Questão 6: O tipo do empreendimento do contrato 14.0279 (ETE Jundiaí/Guarapes) exige licença ambiental e foram realizadas todas as etapas para esse licenciamento?
Questão 7: A formalização e a execução do Termo de Compromisso 0408.715-78 foram adequadas?
I.5. Metodologia utilizada 
Os trabalhos foram realizados em conformidade com as Normas de Auditoria do TCU e com observância aos Padrões de Auditoria de Conformidade estabelecidos pelo Tribunal.
Durante o planejamento da auditoria, a equipe utilizou dados provenientes de processo de produção de conhecimento da Seinfraurbana, dados de auditoria anterior realizada em 2015, bem como emitiu Ofícios de Requisição ao Ministério de Desenvolvimento Regional (MDR) , à Caixa Econômica Federal (Caixa) e à Companhia de Águas e Esgotos do Rio Grande do Norte (Caern) .
No decorrer do planejamento e na fase de execução, a equipe de auditoria emitiu novos Ofícios de requisição e utilizou as técnicas de análise documental, inspeção in loco das obras e conferência de cálculos. Também organizou as informações obtidas considerando uma perspectiva temporal, com vistas a identificar atos que resultaram nas irregularidades identificadas, num contexto em que muitas informações foram obtidas de cópias integrais de processos administrativos.
No contexto da questão e auditoria 2 e considerando que em 2015 a equipe não encontrou sobrepreço, foi elaborada a curva ABC de serviços do contrato com maior avanço percentual das redes coletoras de esgoto para a análise de adequabilidade de preços e quantitativos no orçamento, sendo a escolha dos principais serviços feita por amostragem em função da representatividade do serviço em relação ao valor total da obra.
Na visita in loco, por meio da observação direta, foi possível compreender o contexto no qual se desenvolviam as atividades e perceber, especialmente, os efeitos dos atrasos para obtenção do licenciamento ambiental. Diante disso, foi solicitada cópia integral dos processos de licenciamento do órgão ambiental estadual, o que resultou num aprofundamento da coleta de informações, permitindo que se fizesse uma triangulação (coleta de dados de diferentes fontes sobre a mesma questão) , evidenciando as principais causas dos atrasos e os respectivos responsáveis.
Por fim, obteve-se acesso integral aos processos do MDR.
Em suma, considerou-se, para o aprofundamento das análises sobre a atuação ministerial, além dos riscos identificados, todo o mapa de processos confeccionado e validado no âmbito do processo que resultou no Acórdão 2153/2018-TCU-Plenário, de relatoria do Ministro Augusto Sherman, que avaliou os controles internos do extinto Ministério das Cidades.
I.6. Limitações inerentes à auditoria 
Em geral, a auditoria não apresentou limitações referentes às técnicas adotadas, às fontes de informação e às condições operacionais do trabalho. A única limitação digna de nota refere-se à disponibilização pela Caern de vários esclarecimentos sem constar assinatura do responsável pela área que emitiu as respostas.
I.7. Volume de recursos fiscalizados 
O volume de recursos fiscalizados (VRF) alcançou o montante de R$ 249.785.197,72, referente aos valores atualizados dos 3 principais contratos (Lotes) do sistema de esgotamento sanitário da Zona Sul de Natal: Contratos n. 14.0172 (R$ 53.086.101,36) , n. 14.0174 (R$ 96.196.562,73) e n. 14.0279 (R$ 100.502.533,63) .
I.8. Benefícios estimados da fiscalização 
Entre os benefícios estimados desta fiscalização pode-se mencionar a busca pela garantia de funcionalidade plena do SES da zona sul de Natal e a demanda por providências para evitar a materialização de riscos potenciais que afetem o alcance dos resultados do empreendimento.
O trabalho também estimulará a administração da Caern a desenvolver seus projetos básicos com nível de precisão adequado, por meio de estudos técnicos preliminares necessários e suficientes e assegurando a viabilidade técnica e o adequado tratamento do impacto ambiental do empreendimento.
Por fim, esta fiscalização apresenta mais dados concretos para avaliação dos motivos das obras paralisadas no país, em continuidade aos trabalhos desenvolvidos no diagnóstico de obras paralisadas objeto do Acórdão 1079/2019-TCU-Plenário, de relatoria do Ministro Vital do Rego.
Achados de auditoria
I.9. Projeto Básico deficiente, por não considerar tempestivamente requisitos ambientais essenciais para a funcionalidade do objeto
Constatou-se que os projetos básicos eram deficientes por não terem considerado os requisitos ambientais fundamentais para obtenção da funcionalidade do objeto, tendo em vista que as redes coletoras e as estações elevatórias necessitam, para entrada em operação, da estação de tratamento de esgotos.
Ao firmar com a União o Termo de Compromisso 0408.715-78, assinado em 18 de outubro de 2013, com valor original de R$ 210.242.478,93 do Orçamento Geral da União (OGU) e R$ 5.073.067,86 a título de contrapartida, à Caern competia, conforme inciso V do art. 6º da Portaria Interministerial 507/2011, vigente à época:
V - Assegurar, na sua integralidade, a qualidade técnica dos projetos e da execução dos produtos e serviços conveniados, em conformidade com as normas brasileiras e os normativos dos programas, ações e atividades, determinando a correção de vícios que possam comprometer a fruição do benefício pela população beneficiária, quando detectados pelo concedente ou pelos órgãos de controle.
Além disso, a Caern realizou as contratações no âmbito da Lei Federal 12.462, de 4/8/2011, que instituiu o RDC, a qual, por sua vez, apresenta em seu art. 2º os requisitos para os projetos básico e executivo.
Nesse contexto, foi possível constatar que o projeto da ETE Jundiaí/Guarapes não foi executado por não atender aos requisitos exigidos pelo órgão ambiental (Evidência 6, p. 7) :
Empresa executora foi o consórcio entre a Ramalho Moreira e Proacqua, que apesar de ter sua licença de instalação emitida em 2015 só teve sua ordem de serviço emitida em meados de 2016, devido ao fato da licença ter saído com inúmeras condicionantes, dentre elas tinha a condicionante de um novo estudo de autodepuração para avaliar a inserção da unidade de remoção de nutrientes e fósforo, após resultado do estudo o órgão ambiental entendeu a necessidade do projeto contemplar tal unidade, com isso todo o projeto da ETE teve que ser refeito, pois a inserção da unidade provocou uma redistribuição das unidades existentes bem como um redimensionamento de unidades e de perfil hidráulico. (grifo nosso) 
A Resolução Conama 357, de 17/5/2005, estabelece os limites máximos de concentração de substâncias (fósforo, nitrogênio, clorofila, dentre outros) no corpo d’água e no esgoto a ser lançado, para diversos níveis de qualidade. Esses limites somente poderiam ser ultrapassados quando o estudo de autodepuração comprovasse que o impacto do lançamento do efluente não implicaria alteração do enquadramento do corpo receptor – é daí que surge a relevância do estudo para avaliar a inserção da unidade de remoção de nutrientes e fósforo.
Contudo, no Termo de Referência para elaboração do Estudo de Impacto Ambiental – EIA, emitido pelo Idema (Órgão ambiental estadual) em julho de 2011, já se exigia a realização do referido estudo (Evidência 2, p. 16) .
Em 20/11/2012, a Caern solicitou ao Idema a emissão das licenças prévia e de instalação para a ETE Jundiaí/Guarapes, antes da apresentação do EIA, considerando que receberia recursos federais e ressaltando que normativo do Ministério estabelecia que redes coletoras e estações de tratamento deveriam ser construídas concomitantemente (Evidência 2, p. 20 a 22) .
Aqui, registre-se que a necessidade do estudo de autodepuração já era conhecida desde o início da vigência da Resolução Conama 357/2005 e, posteriormente, foi reforçada pelo Termo de Referência do Idema, sendo, portanto, fundamental para a emissão das licenças ambientais correspondentes.
Em seguida, em 5/12/2012 e em 16/12/2013 foram emitidas as licenças prévias (primeira licença e respectiva renovação) , ambas com uma condicionante que ressaltava que a licença seria revisada após a análise do EIA, ‘podendo sofrer modificação substancial’ caso o estudo apontasse alguma inviabilidade ambiental (Evidência 2, p. 23 e 24) .
O EIA, por sua vez, emitido em maio de 2013, deveria ter sido devidamente considerado no projeto básico do empreendimento, especialmente em relação às suas recomendações (Evidência 11, p. 44) :
Ainda com base na modelagem da capacidade de suporte do corpo receptor, percebe-se que devido às concentrações de nutrientes, notadamente fósforo, que se prevê lançar no efluente final, em associação ao tempo de residência também estimado pela modelagem de aproximadamente 2 dias, pode-se prever o risco de se eutrofizar o estuário, principalmente na chamada zona de mistura.
Tomando como base este risco, algumas medidas mitigadoras poderão ser adotadas em conjunto na tentativa de mitigar ou eliminar totalmente o referido risco, destacam-se, entre as referidas medidas os seguintes pontos que podem ser adotados concomitantemente:
Estimular o reuso agrícola, industrial e urbano do efluente tratado. Percebe-se, através da coleta de dados do meio social a existência de atividades econômicas que podem aproveitar a disponibilidade quantitativa e também qualitativa do efluente final tratado. Assim, a criação de dispositivos que possibilitem que o efluente seja posteriormente levado às propriedades agrícolas do entorno ou ao Distrito Industrial de Macaíba ou ainda que possam ser utilizados nos usos urbanos como jardinagem pública, se mostra uma alternativa ao lançamento direto do efluente tratado no corpo hídrico; Outro ponto a ser utilizado para mitigar o possível impacto seria o lançamento através de um sistema difusor que leve o efluente até o ponto central do rio Potengi aumentando ainda mais o fator de diluição do mesmo; Após a última etapa de construção da ETE deve-se introduzir uma unidade de remoção de nutrientes que pode ser baseada em métodos biológicos ou físico-químicos. (grifo nosso) 
Portanto, a Caern foi cientificada ainda em 2011 que deveria haver estudo sobre a capacidade de autodepuração do Estuário Potengi/Jundiaí para recebimento dos esgotos tratados, provenientes da ETE. Em 2013, por sua vez, produziu o EIA, o qual demonstrou que o projeto básico deveria incluir um sistema de remoção de nutrientes para mitigar ou eliminar riscos identificados.
Questionada sobre o conhecimento prévio de requisitos ambientais fundamentais que deveriam ter sido considerados tempestivamente nas revisões do projeto básico, a Caern informou que as licitações foram realizadas em conformidade com a Licença Prévia, que, no seu entendimento, não incluía a alteração de projetos. Essa foi a visão da gerência de projetos da Caern (Evidência 13, p. 3) .
Já a gerência de licenciamento ambiental da Caern informou que os trâmites ambientais só passaram a ser registrados formalmente a partir de outubro de 2014 (Evidência 13, p. 4, e 5) .
Dentre os nutrientes que deveriam ser removidos, destacam-se os estudos feitos pelo EIA em relação ao nutriente fósforo (Evidência 09, p. 237, e evidência 11, p. 78) :
Fósforo: nos ambientes aquáticos, ele tem origem também nos despejos resultantes das ações antrópicas e estão presentes na forma orgânica e inorgânica. A primeira, combinada com a matéria orgânica na composição das proteínas e aminoácidos, o inorgânico, pode ser observado como ortofosfatos e polifosfatos, compostos também facilmente absorvidos pelos organismos fotossintetizantes o que torna a ausência desses compostos como o principal fator limitante ao avanço do processo de eutrofização.
A análise da Figura 5.91 indica que os limites estabelecidos pela Resolução 357/2005 para fósforo total foram superados em pelo menos 9 dos 13 pontos, quando o corpo hídrico se comportou como salobro (0,124 mg/l) e, também, quando se comportou como ambiente salino (0,062 mg/l) .
 (...) 
Destacam-se entre as referidas medidas a necessidade de diminuir o aporte de fósforo e nitrogênio ao corpo receptor. Para isso devem ser adotadas as seguintes ações (...) 
Implantação nas plantas das ETE de uma unidade de remoção de nutrientes com auxílio de técnicas físico-químicas ou biológicas.
Essas medidas são necessárias para o controle do risco de um possível processo de acúmulo de nutrientes no corpo receptor que pode levar à intensificação da eutrofização, o que a médio e longo prazo traria riscos sanitários e ambientais que inviabilizariam os múltiplos usos do estuário do Rio Potengi. (grifo nosso) 
Nota-se a relevância da remoção do nutriente fósforo para evitar o processo de eutrofização, que é enriquecimento do meio aquático com nutrientes, causando o crescimento de organismos e plantas aquáticas, tanto planctónicas quanto aderidas, que podem atingir níveis tais que sejam causadores de interferências aos usos desejáveis do corpo d’água.
A Licença de Instalação para redes coletoras e estações elevatórias foi emitida em 11/3/2015 (Evidência 03, p. 24 e 25) e a Licença de Instalação para a ETE da zona sul em 23/11/2015 (Evidência 03, p. 15 a 17) .
Ora, considerando o Termo de referência do Idema de julho de 2011 e as recomendações do próprio EIA, a Caern deveria ter dado atenção especial e tempestiva a requisito que impactaria a funcionalidade plena do empreendimento.
Vale ressaltar que a consideração intempestiva do sistema de remoção de fósforo no projeto resultou numa mudança significativa da concepção da ETE, o que, por sua vez, gerou a necessidade da aquisição de outra área, devido a restrições técnicas do solo na área já adquirida (Evidência 12) :
Figura 3 - Projeto da ETE com rearranjo das unidades de tratamento
Área descartada de solo moleNova área para aquisição
Fonte: Evidência 12
Registre-se que nas conclusões do estudo de autodepuração (Evidência 8, p. 28 e 29) , de agosto de 2016, as etapas de remoção de nutrientes são apenas citadas, pois já estavam recomendadas nos estudos de impacto ambiental.
Diante das constatações, conclui-se que todas as alterações de projeto realizadas devido ao estudo de autodepuração do estuário já poderiam ter sido feitas antecipadamente, pois a Companhia teve conhecimento da necessidade do estudo em julho de 2011 e da necessidade do sistema de remoção de nutrientes em maio de 2013 com a obtenção do EIA.
Por isso o projeto básico licitado era deficiente em relação à necessidade do sistema de remoção de fósforo e à consideração devida dos estudos de autodepuração do estuário. Essa deficiência resultou na paralisação das obras para execução da ETE.
Um resumo do histórico supracitado pode ser visualizado a seguir:
Tabela 3 - Eventos relevantes para a construção da ETE Jundiaí/Guarapes - Zona Sul de Natal
	Data
	Descrição do evento
	Observações

	Julho-11
	Termo de referência do Idema
	Necessidade do estudo de autodepuração do estuário

	Novembro-2012
	Ofício Caern 2.196/2012-PR
	Solicitação da Caern ao Idema para emissão das licenças ambientais antes do EIA

	Maio-13
	Estudo de Impacto Ambiental - EIA
	Recomendação para a implantação de sistema de remoção de nutrientes e analises sobre a eutrofização decorrente de nutrientes como o fósforo

	Outubro-13
	Assinatura do Instrumento de Repasse
	-

	Novembro-14
	Edital da Licitação - RDC
	-

	Dezembro-14
	Assinatura do Contrato nº 14.0279
	-

	Março-15
	Autorização para início do objeto pela Caixa
	AIO emitida sem a emissão da Licença de Instalação da ETE Jundiaí/Guarapes

	Novembro-15
	Licença de Instalação da ETE
	-

	Agosto-16
	Estudo de Autodepuração
	-

Fonte: Respostas da Caern e da Caixa aos Ofício de Requisição
I.9.1 Conclusão
Embora esse achado apresente potencialidade de ocasionar prejuízos ao erário devido aos atrasos para implantação do empreendimento e imprevisibilidade a respeito do prazo para conferir funcionalidade às redes coletoras de esgoto, o fato não enseja nulidade de procedimento licitatório ou de contrato, não configura grave desvio aos princípios constitucionais da administração pública federal e não há a necessidade, com base nas análises realizadas, de retenção de valores ou apresentação de garantias suficientes para prevenir possível danos ao erário.
Por isso, e em cumprimento ao art. 118 da Lei Federal 13.707, de 14 de agosto de 2018, que dispõe sobre as diretrizes para elaboração e execução da Lei Orçamentária de 2019 (LDO 2019) , propõe-se que essa constatação seja classificada como indício de irregularidade grave que não prejudique a continuidade – IGC (aquele que, embora gere citação ou audiência do responsável, não atende à conceituação contida nos incisos IV ou V do § 1º do art. 118) .
No tocante aos responsáveis pelas irregularidades identificadas, serão propostas as audiências do gerente de projetos da Caern à época, Sr. Josildo Lourenço dos Santos, CPF XXX.294.924-XX, no cargo de abril de 2009 a janeiro de 2015, e do diretor técnico à época, Sr. Ricardo da Fonseca Varela Filho, CPF XXX.693.604-XX, no cargo de janeiro de 2011 a janeiro de 2015.
Isso porque os dois profissionais disponibilizaram projetos básicos deficientes de sistemas de esgotamento doméstico para as licitações realizadas de julho a dezembro de 2014, quando deveriam ter promovido a confecção de projeto básico com nível de detalhamento adequado, que considerasse as recomendações dos estudos de impacto ambiental de 2013, especialmente a inclusão no projeto do sistema de remoção de nutrientes, dentre eles o fósforo.
A conduta dos responsáveis contrariou o art. 2º, inciso IV, da Lei Federal 12.462/2011 (requisitos de um projeto básico) , o inciso V do art. 6º da Portaria Interministerial 507/2011 (dever do convenente de assegurar a qualidade técnica dos projetos) vigente à época, e os arts. 53 e 57 das versões de Regimento Interno da Caern vigentes de abril de 2011 a novembro de 2014 (competências do diretor técnico e do gerente de projetos da Caern) .
I.10. Atraso na entrega e descompasso na realização das etapas do empreendimento
I.10.1 Atrasos na entrega do empreendimento
O objeto do Instrumento de repasse 0408.715-78/2013 foi seccionado em 3 contratos principais, sendo 2 relacionados à execução de rede coletora, linhas de recalque, ligações e estações elevatórias de esgoto (EEE) e o outro relacionado à construção da Estação de Tratamento de Esgoto (ETE) .
Na avaliação do avanço físico do empreendimento, constatou-se a existência de atrasos na execução das etapas da obra. De acordo com o prazo contratual incialmente pactuado, a previsão de conclusão de cada contrato seria de 730 (setecentos e trinta) dias, a contar da data da ordem inicial de serviços (Evidências 14, 15 e 16) .
Segundo a Caern, as ordens de serviço dos contratos relacionados às redes, firmados com as empresas Dois A e CCC/HL, foram dadas em março de 2015, enquanto a ordem de serviço do contrato referente à ETE, firmado com o consórcio Ramalho/Proacqua, foi dada em julho de 2016 (Evidência 6, p.5) . Dessa forma, a estimativa inicial considerava que a plena funcionalidade do empreendimento seria atingida em julho de 2018, ao fim do prazo estabelecido para a construção da ETE.
Gráfico 2 – Comparação entre a previsão de desembolsos do plano de trabalho e os desembolsos realizados

Fonte: Evidência 26. Elaboração própria, com base no Plano de Trabalho e Portal Siurb, da CEF
O gráfico acima ilustra a estimativa de desembolso dos recursos federais previstos para serem alocados no empreendimento (linha vermelha) e os valores efetivamente liberados (linha preta) no período, demonstrando que apenas 31% dos recursos federais estimados no plano de trabalho foram empregados até dezembro de 2018, demonstrando uma grande defasagem no prazo, em relação à estimativa inicial.
Com base nas informações prestadas em maio de 2019 (Evidência 6) , viu-se que o contrato firmado com a empresa Dois A (Lote 01) está em andamento, com um avanço físico de 74%, estando toda a rede coletora e as ligações concluídas, com a contratada, no momento, executando as EEEs.
Em relação ao contrato celebrado com a empresa CCC-HL (Lote 02) para a execução de redes, o avanço físico é de apenas 24%. Além disso, encontra-se em processo de distrato, com o correspondente saldo de serviços não executados destinados para uma nova licitação (Evidência 6, p. 7) . 
Quanto ao andamento do contrato para a execução da ETE (Lote 03) , objeto do contrato firmado com o consórcio Ramalho/Proacqua, o avanço físico atingiu 4%, estando a obra paralisada devido à necessidade de nova concepção do projeto da estação de tratamento, contemplando inclusão de unidade para remoção de fósforo e nutrientes exigida pelo órgão ambiental.
Diante desses fatores, a Companhia apresentou novo cronograma, com a estimativa do prazo para a construção da ETE prorrogada para julho de 2021, período também considerado pela Caern suficiente para a conclusão dos serviços remanescentes dos lotes de redes coletoras, embora a nova licitação ainda não tenha sido realizada.
A Caern atribui como causas para os atrasos na execução das redes e linhas de transporte, de forma genérica, fatores como a complexa logística de interdição das vias públicas, a interferência da população na programação dos serviços, o atraso no repasse de recursos federais, a falta de integração com outros órgãos, problemas com as permissões de uso dos terrenos e com pedidos de paralisação feitos pelo Ministério Público do Rio Grande do Norte, bem como as constantes modificações do projeto (Evidência 6, p. 6) 
Com relação à ETE, além da exigência do incremento da unidade de remoção de fósforo e nutrientes na estação, segundo a Companhia, outros fatores que deram causa ao atraso da obra foram as invasões no terreno, que deram início a um processo de reintegração de posse e a intervenção da população, que se colocava contra o empreendimento (Evidência 6, p. 8) .
Constata-se, dessa forma, que vários dos problemas relatados estão relacionados às dificuldades de gestão da obra, de responsabilidade da própria Caern. Alguns desses poderiam ter sido amenizados com um melhor planejamento e com estudos preliminares mais aprofundados.
Além disso, a exigência do órgão ambiental se deu após a necessidade de incremento da unidade de remoção de fósforo ter constado no próprio Estudo de Impacto Ambiental (EIA) , elaborado em agosto de 2013. Dessa forma, entende-se que o estudo deveria ter sido considerando pela Caern para a elaboração dos projetos que foram licitados em novembro de 2014. Tal apontamento, por sua relevância, foi tratado de forma detalhada no achado anterior.
O atraso na execução do cronograma da obra consta como um dos motivos para a abertura do processo de rescisão entre a empresa Caern e o consórcio CCC-HL. A empresa, após notificada, levantou alguns fatores de responsabilidade da Caern que contribuíram para o baixo ritmo de execução, dentre os quais se destacam (Evidência 17) :
Estações Elevatórias: apenas em julho de 2018 foi liberada a execução de duas EEE, mas até setembro de 2018 não havia sido providenciado o cálculo estrutural para seu início.
Rede coletora: a empresa diminuiu o ritmo pois estava executando serviços que não constam na planilha orçamentária ou que estavam faltando quantitativos; vários trechos da obra não avançaram, pois necessitavam de liberações do DNIT, Prefeitura de Natal e Secretaria de Trânsito.
Tais pendências foram confirmadas no exame do processo de contratação, haja vista a existência de ordem de paralisação, por iniciativa da Caern, por motivo de readequação de planilha orçamentária e de justificativa para prorrogação de prazo contratual com base na ausência dos projetos estruturais e elétricos das estações elevatórias de esgoto (Evidência 18) .
Ademais, nessa mesma justificativa, a Caern relatou a existência de atrasos nos repasses da União, como outra causa para o atraso nas obras, fato que também foi relatado pelo consórcio como fator que afetou significativamente o prosseguimento das atividades.
Diante isso, realizou-se análise sobre as informações e os dados de solicitação e liberação dos recursos federais no âmbito do Termo de Compromisso, de acordo com as informações fornecidas pela Caern e pelo Ministério do Desenvolvimento Regional (Evidências 19 e 20) .
O MDR apresentou tabela comparando as datas de solicitação do recurso, do envio da solicitação à Secretaria do Tesouro Nacional e a data de liberação, relatando que, em média, o prazo desse procedimento era de 28 dias, isto é, dentro da normalidade, segundo o órgão federal. Ademais, informou os saldos em conta do Termo de Compromisso no momento em que os pedidos de recursos foram feitos.  
Por sua vez, a tabela apresentada pela Caern mostrou-se mais completa para a análise, demonstrando a demanda imediata por recursos, pois permitiu a comparação entre as datas das ordens bancárias que entraram na conta do termo de compromisso com as datas dos envios dos boletins de medição para a Mandatária, que indicavam a iminente necessidade de caixa para adimplemento das obrigações contratuais. 
Os dados da Companhia subsidiaram o gráfico a seguir, o qual ilustra o saldo do termo de compromisso ao longo do tempo, considerando a data das ordens bancárias liberadas pelo então Ministério das Cidades, que geram efeito positivo no saldo, e a data do envio dos Boletins de Medição para a Caixa, que geram efeito negativo, representando o valor devido às empresas contratadas: 
Gráfico 3 – Saldo da liberação de recursos e boletins de medição da Caern

Fonte: Informações obtidas no Quadro do fluxo financeiro elaborado pela Caern (Evidência 19) 
O fluxo financeiro ilustrado evidencia que, entre dezembro de 2015 e março de 2016, dezembro de 2016 e dezembro de 2017 e março de 2018 e novembro de 2018, os repasses do ministério disponíveis em conta não foram suficientes para suprir de imediato a totalidade dos valores executados pela empresa e medidos pela Caern.
Assim, constata-se que a insuficiência do fluxo, de fato, também contribuiu para que o empreendimento não apresentasse o avanço esperado. Contudo, avaliando a relevância das causas do atraso, vê-se que outros fatores preponderaram. 
É nítido que o maior problema de atraso está relacionado ao contrato relativo à construção da ETE, cuja execução, conforme pode ser visto abaixo, ainda está em estágio preliminar. (...) 
Assim, entende-se que os fatores que mais impactaram o avanço das obras estão relacionados à gestão do empreendimento, de responsabilidade da Caern, especialmente por ter realizado a licitação do empreendimento com o projeto básico deficiente, que não contemplou as necessidades recomendadas pelo EIA e os estudos solicitados pelo órgão ambiental.
Aqui, vale ressaltar o Acórdão 1079/2019-TCU-Plenário, de relatoria do Min. Vital do Rego, referente ao diagnóstico das obras paralisadas e à identificação das principais causas. Seguem trechos relevantes do relatório que subsidiou este Acórdão, que ilustram os fatos verificados no SES de Natal:
4.2 Os Contratos são aprovados com projeto básico deficiente (...) 
158. A insuficiência de estudos prévios e de um bom amadurecimento do empreendimento eleva o risco de imprecisões e erros no projeto básico, inclusive nos orçamentos das obras, aumentando a probabilidade de ocorrência de aditivos contratuais, paralisação da obra e até mesmo cancelamento do empreendimento. (...) 
4.3 Insuficiência de recursos financeiros (...) 
193. Esse problema também guarda relação com a baixa maturidade dos estudos e projetos que subsidiam a decisão inicial de se realizar as obras, uma vez que a demora, muitas vezes, decorre da necessidade de realização de levantamentos, de processos de licenciamento ou mesmo de etapas formais de aprovação dos projetos. Há diversos casos ainda em que, iniciadas as obras, identificam-se problemas de detalhamento de soluções, de interferências no sítio de implantação não avaliadas adequadamente nos estudos preliminares, e uma série de outros fatores que fazem com que o ritmo de execução seja muito aquém do previsto. (...) 
De fato, as licitações realizadas pela Caern em 2014 com base em estudos deficientes não ficaram no campo das probabilidades, mas materializaram-se, haja vista os aditivos contratuais e a paralisação da obra.
O descumprimento do cronograma de execução do objeto não só elevou os riscos da não entrega do objeto à população, que já poderia estar usufruindo dos benefícios oriundos do sistema de esgotamento sanitário, como aumentou o risco financeiro decorrente da nova licitação e posteriores contratações, inclusive, em relação aos reajustes de preço que se fizerem necessários.
I.10.2 Execução das redes coletoras em descompasso com a estação de tratamento de esgotos e sistemas de transporte
De acordo com as informações prestadas pela Caern, foi possível constatar que, além do atraso das obras em si, causadas pelo não andamento da Estação de Tratamento de Esgoto, as etapas do empreendimento executadas não ocorreram de maneira concomitante, trazendo riscos para a funcionalidade dos serviços já realizados.
O Manual para Apresentação de Propostas para Sistemas de Abastecimento de Água e Esgotamento Sanitário, ao tratar sobre a funcionalidade das obras e serviços de saneamento, apresenta as seguintes premissas (Disponível em: http://www.mdr.gov.br/images/stories/ ArquivosSNSA/Arquivos_PDF/Manual_de_gua_e_Esgoto_2012.pdf, acesso em 25/6/2019, p. 21-22) :
11.2.2.1) Em qualquer situação, a funcionalidade plena para empreendimentos que contemplem a implantação de redes de coleta de esgotos sanitários, total ou em parte, deverá contemplar tratamento e destinação final dos efluentes. 
11.2.2.2) Não será admitida, em nenhuma hipótese, a execução de redes coletoras de esgotos sem a prévia existência ou a realização concomitante do respectivo sistema de tratamento e disposição final, incluindo a interligação das redes coletoras ao sistema de tratamento. (grifo nosso) 
A respeito disso, o Manual de Instruções para Contratação e Execução dos Programas e Ações do Ministério das Cidades, de abril de 2013, atribui à Caern, na qualidade de proponente, a responsabilidade por zelar pela funcionalidade:
É atribuição do PROPONENTE/COMPROMISSÁRIO enviar as propostas, executar e fiscalizar a consecução do objeto, assegurar a qualidade técnica dos projetos e de sua execução, entre outras, nos termos do artigo 6º, da Portaria Interministerial nº 507/2011, incluindo:
 (...) 
r) Zelar para que os produtos dos contratos tenham funcionalidade plena, sejam adequadamente operados e mantidos; e atendam a finalidade a que se destinam, de modo a gerar benefícios à sociedade.
Contudo, observou-se que o estágio de cada contrato e as etapas executadas apresentam um grande descompasso, especialmente entre o avanço na implantação das redes coletoras e o correspondente avanço na execução dos sistemas de transporte até a estação de tratamento.
O Relatório de Gestão do Contrato 14.0172 (Evidência 22, p. 1) , firmado com a Dois A, que está em andamento, demonstra que, em abril de 2019, a implantação das redes coletoras estava praticamente concluída, ao passo que o avanço na execução das estações elevatórias alcançava 50% em relação às obras civis e cerca de 35% em relação a suas instalações.
Em relação ao contrato 14.0174, firmado com o consórcio CCC-HL, que está paralisado, o Relatório de Gestão do Contrato evidenciou, em maio de 2019, o avanço de quase 70% no assentamento das tubulações da rede coletora, enquanto não foi iniciada a construção de nenhuma estação elevatória ou a implantação da rede de emissários (Evidência 22, p. 3) .
O Relatório também mostra que no contrato 14.0279, celebrado com o consórcio Ramalho/Proacqua para a construção da ETE, foram executados uma pequena parte dos serviços preliminares, terraplanagem, estando sequer a elaboração do projeto concluída, representando um avanço físico total de 4%. Ademais, a Caern relata que ‘o contrato segue paralisado, desta vez, na dependência da renovação do licenciamento ambiental, que se encontra em tramitação, junto ao IDEMA’ (Evidência 22, p. 9) . 
Assim, verifica-se que, no geral, os contratos da Caern, embora atrasados, priorizaram principalmente a execução da rede coletora de esgoto, não avançando significativamente na implantação do sistema de transporte e tratamento do esgoto para o final.
Adentrando no contexto geral das estações elevatórias dos dois contratos, a tabela a seguir demonstra que (i) apenas duas EEEs da Zona Sul foram concluídas, (ii) houve a supressão da EEE 10IS, importante por sua vazão, no âmbito do contrato 14.0172, que está em andamento (ii) não houve avanço em nenhuma estação elevatória do contrato 14.0174
Tabela 4 - Avanço físico de cada estação elevatória
	Contrato
	Bacia
	EEE
	Vazão (Q) L/S
	Obras Civis (%) 
	Instalações (%) 
	Equipamentos (%) 
	Obs

	14.0172Dois A
	I
	01IS
	49,72
	70%
	70%
	0%
	Em execução. Equipamentos serão incluídos na nova licitação

			03IS
	460,00
	85%
	85%
	0%
	
			04IS
	79,50
	85%
	85%
	0%
	
			11IS
	14,99
	80%
	80%
	0%
	
			12IS
	75,29
	80%
	80%
	0%
	
			05IS
	3,93
	100%
	100%
	100%
	Em fase de teste para operação em ETE em funcionamento

			06IS
	18,21
	100%
	100%
	100%
	
			10IS
	156,44
	0%
	0%
	0%
	Nova Licitação

			13IS
	ELIMINADA
	
			14IS
	ELIMINADA
	
	14.0174CCC-HL
	J
	03JS
	25,59
	0%
	0%
	0%
	Nova Licitação

			04JS
	96,59
	0%
	0%
	0%
	
			05JS
	ELIMINADA
	
			09JS
	111,08
	0%
	0%
	0%
	Nova Licitação

			10JS
	18,21
	0%
	0%
	0%
	
		L
	01LS
	ELIMINADA
	
			02LS
	34,06
	0%
	0%
	0%
	Nova Licitação

			03LS
	73,46
	0%
	0%
	0%
	
		M
	3MS
	13,11
	0%
	0%
	0%
	
			4MS
	0,52
	0%
	0%
	0%
	
		N
	06NS
	22,00
	0%
	0%
	0%
	
			05NS
	10,31
	0%
	0%
	0%
	
		O
	01OS
	10,41
	0%
	0%
	0%
	
			02OS
	89,91
	0%
	0%
	0%
	
			03OS
	107,29
	0%
	0%
	0%
	
			04OS
	34,65
	0%
	0%
	0%
	
			05OS
	62,05
	0%
	0%
	0%
	
			06OS
	208,66
	0%
	0%
	0%
	
			08OS
	11,60
	0%
	0%
	0%
	
			07OS
	ELIMINADA
	
			09OS
	ELIMINADA
	
		EEE PONTA NEGRA
	396,30
	0%
	0%
	0%
	Nova Licitação

		CAIXA DE TRANSIÇÃO 01
	938,16
	0%
	0%
	0%
	Nova Licitação

		CAIXA DE TRANSIÇÃO 02
	990,78
	0%
	0%
	0%
	Nova Licitação

		CAIXA DE TRANSIÇÃO 03
	1250,24
	0%
	0%
	0%
	Nova Licitação

		STAND PIPE
	825,00
	0%
	0%
	0%
	Nova Licitação

Fonte: Elaborado pela Caern, em resposta ao Ofício de Requisição 07 (Evidência 27, p. 18) 
Com exceção das estações que foram eliminadas do sistema de esgotamento, a nova licitação contemplará quase todas as estações elevatórias previstas nos contratos em análise, seja para a instalação de equipamentos e conclusão das instalações (4 EEEs) , seja para sua construção total (19 EEEs + 3 Caixas de Transição + Stand Pipe) .
Vale destacar que em março de 2017, por exemplo, a Caern prorrogou em 450 dias os prazos contratuais utilizando como argumento (Evidência 4, p. 15) :  (i) elevado número de alterações de projetos de emissários e recalque; (ii) ausência de projetos estruturais e de liberação das áreas das estações elevatórias e (iii) solicitação do não início da etapa de ligações prediais devido ao risco de ligações clandestinas.
No tocante ao contrato 14.0174 (empresa CCC/HL – Lote 02) , a contratada enviou à Caern o registro dos problemas enfrentados para execução das obras, dentre eles a falta do cálculo estrutural para execução das estações elevatórias. (Evidência 17, p. 26 e 27) .
Isso posto, reforça-se que a Caern concorreu para que as elevatórias não avançassem, pela ausência dos projetos estruturais e por não ter realizado a liberação de áreas para sua execução, no âmbito do contrato 14.0174, cujo escopo contemplava a maioria dessas estações.
Essa situação se agrava quando se compara a ausência de estação elevatória com a quantidade de redes coletoras já implantadas, que, em abril de 2019, já atingia cerca de 228 quilômetros de tubulação assentada (81% do total previsto para a Zona Sul) . Essa situação expõe o empreendimento a grandes riscos de funcionalidade.
A própria Caern, ao justificar o pedido de Licença de Instalação para a execução das redes, elevatórias e emissários, antes da Licença para construção da ETE, admite o que a ausência das estações elevatórias pode causar (Evidência 2, p. 25-26) : 
Desta forma, solicitamos que sejam emitidas as Licenças de Instalação para execução destas etapas dos Sistemas de Esgotamento Sanitário, com a CAERN assumindo o compromisso e responsabilidade de que os mesmos só entrarão em operação após a implantação das Estações de Tratamento, não causando, portanto, nenhum dano ambiental, mas permitindo que sejam cumpridos os prazos com o Ministério das Cidades e com a Caixa Econômica, dando maior celeridade as obras e evitando que, depois, os sistemas não possam entrar em funcionamento em função das elevatórias não estarem concluídas, dadas as suas características construtivas peculiares que, normalmente, se transformam em entraves à sua construção, como, por exemplo, a montagem de equipamentos, além de evitar que os terrenos a elas destinados sofram invasões, motivo de preocupação constante, pelos transtornos e pelos custos daí advindos [grifo nosso].
Dessa perspectiva, percebe-que que há uma relação estreita entre o projeto básico deficiente e o atraso e descompasso na execução das etapas do empreendimento, tratando-se de uma relação de causa e efeito. Por esse motivo, a responsabilidade apurada naquele achado, eminentemente da Caern, deverá compreender as consequências identificadas neste achado.
Todavia, essa situação não decorreu apenas das falhas de gestão da Caern, pois também foi possível identificar que o extinto Ministério das Cidades e a Caixa concorreram para isso.
A Caixa emitiu indevidamente a Autorização de Início de Obra (Evidência 21) , em 24/2/2015, em momento anterior à emissão da LI para execução da Estação de Tratamento de Esgoto, que veio a ocorrer somente em novembro de 2015, cerca de 8 meses depois (Evidência 24) .
Além disso, apesar de na SPA emitida pela Caixa constar que havia apenas Licença Prévia (Evidência 28, p. 3) , o Ministério a homologou atestando indevidamente que havia licença de instalação o empreendimento (Evidência 28, p. 15, questão ‘b1’) .
Tais condutas vão de encontro ao disposto no item 12.1 do Manual de Instruções para Contratação e Execução dos Programas e Ações do Ministério das Cidades (MICE) , que, dentre os requisitos para emissão da Autorização de início de obra – AIO, inclui:
12.1. Para autorização de início de execução do objeto do Termo de Compromisso deverão ser observados os seguintes requisitos:
[...] 
c) As Licenças Ambientais de Instalação ou correspondentes, bem como a outorga de captação de água e lançamento de efluentes, quando for o caso.
[...]
Assim, era dever da Caixa autorizar o início do empreendimento somente após a emissão das Licenças Ambientais de Instalação das redes coletoras, das estações elevatórias e da ETE, principalmente levando em consideração o normativo ministerial sobre a execução concomitante das etapas do empreendimento, citado neste relatório, bem como do Ministério registrar como pendência, no momento da homologação da SPA, a necessidade de emissão das Licenças de Instalação.
O TCU já se se posicionou sobre a execução de obras com base em licenças prévias, como extrai-se do Voto do Ministro-Relator Marcos Vilaça, que fundamentou o Acórdão 2342/2007-TCU-Plenário:
5. [...] a licença prévia não se presta a autorizar o início das obras. Ela se limita a aprovar a localização e a concepção do empreendimento e a atestar a sua viabilidade, estabelecendo os requisitos e condicionantes que devem ser observados na implementação. Para a execução das obras é necessária a emissão da licença de instalação.
Ainda, o TCU já firmou entendimento no sentido de que o início de obras sem a devida licença ambiental configura irregularidade grave (Acórdão 516/2003-TCU-Plenário, 1.843/2003-Plenário, 615/2004-Segunda Câmara, 727/2016-Plenário) .
Desta forma, resta configurada a corresponsabilidade do MCidades ao homologar a SPA atestando que existia Licença de Instalação para a realização do empreendimento, mesmo diante da informação de que havia somente licença prévia, e da Caixa ao emitir a AIO sem a Licença de Instalação da ETE. Tais condutas contribuíram para que os contratos das redes coletoras avançassem em descompasso com o respectivo sistema de tratamento, expondo o empreendimento a riscos de falta de funcionalidade.
I.10.3 Conclusão
Embora esse achado apresente potencialidade de ocasionar prejuízos ao erário devido aos consequentes atrasos para implantação do empreendimento e falta de cronograma factível para funcionalidade das redes coletoras de esgoto, não enseja nulidade de procedimento licitatório ou de contrato, não configura grave desvio aos princípios constitucionais da administração pública federal, apesar do desrespeito ao princípio da eficiência, e não há a necessidade, com base nas análises realizadas, de retenção de valores ou apresentação de garantias suficientes para prevenir possível danos ao erário.
Por isso, e em cumprimento ao art. 118 da Lei Federal 13.707, de 14 de agosto de 2018, que dispõe sobre as diretrizes para elaboração e execução da Lei Orçamentária de 2019, propõe-se que essa constatação seja classificada como indício de irregularidade grave que não prejudique a continuidade – IGC (aquele que, embora gere citação ou audiência do responsável, não atende à conceituação contida nos incisos IV ou V do § 1º do art. 118) .
No tocante aos responsáveis pelas irregularidades identificadas, será proposta a audiência do responsável do então Ministério das Cidades pela homologação da Síntese de Projeto Aprovado, Sr. Daniel Lopes Pego (Analista) , que atestou indevidamente que o empreendimento já dispunha de licença ambiental de instalação concedida, e do Sr. Ricardo Bezerra Mariz, Gerente de filial da Caixa/RN, por ter autorizado o início do empreendimento antes da emissão da Licença de Instalação da ETE, contrariando o item 12.1 do MICE, e o inciso I do §1º do art. 5º da Portaria Interministerial 507/2011, vigente à época.
Além disso, considerando em conjunto o atraso e o descompasso na execução das etapas do empreendimento, tratados neste achado, será proposto determinar à Companhia, com fulcro no art. 250, inciso II, do Regimento Interno do TCU, que apresente um Plano de Ação, no prazo de 60 (sessenta) dias, contendo, no mínimo, as seguintes informações: (i) todas as ações a serem adotadas para tratamento dos problemas identificados, desde a presente data até a entrada em funcionamento do empreendimento; (ii) os prazos factíveis para implementação dessas ações; (iii) os responsáveis pelas ações, com respectivos cargos na Caern; e (iv) cronograma factível para entrega à população de todos os benefícios advindos do objeto do Termo de Compromisso 0408.715-78/2013.
Informações adicionais
Após análise da deficiência do projeto básico, o que incluiu a comprovação de que não foram considerados tempestivamente requisitos do licenciamento ambiental, e depois de evidenciar os atrasos na implantação do empreendimento, apresentam-se informações adicionais sobre oportunidades de melhoria do ponto de vista de licenciamento urbanístico, relacionado com a questão de auditoria 1 (O empreendimento contempla o planejamento urbano de forma integrada?) .
Neste contexto, a Lei complementar n. 82, de 21 de junho de 2007, que dispõe sobre o Plano Diretor de Natal, dispõe em seu art. 37 que: 
Art. 37 - Para análise do pedido de licenciamento, os empreendimentos e atividades de moderado e de forte impacto deverão apresentar Estudo de Impacto de Vizinhança – EIV, conforme Termo de Referência expedido pelo órgão municipal de planejamento urbano e meio ambiente mediante requerimento apresentado pelo interessado.
§1º - O EIV deverá ser executado de forma a contemplar os efeitos positivos e negativos do empreendimento ou atividade, quanto à qualidade de vida da população residente na área e suas proximidades, incluindo a análise, no mínimo, das seguintes questões:
I - O adensamento populacional;
II - Equipamentos urbanos e comunitários;
III - O uso e a ocupação do solo;
IV – A valorização imobiliária;
V - A geração de tráfego e a demanda por transporte público;
VI - Ventilação e iluminação;
VII - A paisagem urbana e o patrimônio natural e cultural;
VIII – A drenagem urbana;
IX – O esgotamento sanitário.
§2º - As demais exigências e procedimentos para a elaboração do EIV e os casos em que será obrigatória a realização de audiência pública estão determinados na legislação pertinente. (grifo nosso) 
O EIV, instrumento de gestão complementar ao regramento ordinário de parcelamento, uso e ocupação do solo, no processo de licenciamento urbanístico, possibilita a avaliação prévia das consequências da instalação de empreendimentos de grande impacto em suas áreas vizinhas, garantindo a possibilidade de minimizar os impactos indesejados e favorecer impactos positivos para coletividade (Coleção Cadernos Técnicos de regulamentação e implementação de instrumentos do estatuto da Cidades, volume 4, Estudo de impacto de vizinhança, 2017, disponível em http://www.capacidades.gov.br/biblioteca/detalhar/id/343/titulo/estudo-de-impacto-de-vizinhanca - Caderno EIV 2017) .
Nesse sentido e após questionamento da equipe de auditoria, a Caern encaminhou ao TCU o EIA, por se tratar de estudo mais abrangente que o EIV (Evidência 09, p. 1) , e apresentou comprovação da realização de audiência pública (Evidência 11, p. 91 a 106) .
De fato, nos casos em que o empreendimento em área urbana seja objeto de licenciamento ambiental, como no caso concreto, o Caderno EIV 2017 recomenda a incorporação das dimensões do estudo de impacto de vizinhança ao EIA, produzindo-se um documento único, ampliado. O EIA e o EIV não se confundem, mas este pode estar contido naquele do ponto de vista de uma política de planejamento e gestão urbano-ambiental integrada.
Ocorre que os aspectos do EIV contidos no EIA avaliaram, de maneira superficial, os requisitos ‘uso e ocupação do solo’, ‘valorização imobiliária’ e ‘geração de tráfego e demanda por transporte público’:
Tabela 5 - Questões do EIV contidas no EIA com análise inexistente ou deficiente
	Requisito do Plano Diretor de Natal - 2007
	Análise do EIA Zona Sul – 2013 em relação ao requisito

	O uso e a ocupação do solo
	Mapa do uso e ocupação do solo na Área de Influência Direta das ETE Jundiaí-Guarapes e Jaguaribe
Exemplo: Ao longo de toda a margem esquerda do estuário do rio Potengi, observa-se a carcinicultura como atividade econômica predominante, coexistindo e se sobrepondo a área de mangue. Observa-se, ainda, a presença predominante de ocupação urbana na margem direita, existindo vários tipos de uso do solo, como comercial, residencial, industrial, sendo estes os tipos de ocupação que prevalecem a jusante das margens do curso do rio.

	A valorização imobiliária
	A Área de Influência da ETE é uma área urbana intensamente urbanizada, caracterizada pelo tecido urbano do município de Natal. Após a implantação do sistema de esgotamento sanitário como forma de proporcionar conforto ambiental e visual à população residente na área de influência direta, os imóveis se tornarão financeiramente mais valorizados.

	A geração de tráfego e a demanda por transporte público
	Durante a construção da rede coletora e estações elevatórias, a população sofrerá transtornos concernentes ao fluxo de veículos e pessoas, visto que poderá haver alteração do tráfego.
A construção do sistema de esgotamento sanitário Jundiaí-Guarapes ocasionará transtornos devido à sobrecarga no sistema viário das áreas das obras.

Fonte: Estudo de Impacto Ambiental (Evidências 09 a 11) 
O critério utilizado para a análise pela equipe de auditoria é o Caderno EIV 2017 supracitado, especialmente as páginas 30 a 37, que apresenta os conteúdos do EIV e critérios da análise de impacto.
Sobre uso e ocupação do solo, o EIA se limitou a descrever superficialmente fatos pretéritos, sem indicar tendências de mudança de uso do solo e sem definir para cada zona delimitada o que seria permitido e o que poderia ser tolerado, ou seja, trouxe informações resumidas do que já existe, sem apresentar soluções para o futuro após implantação do empreendimento.
Apenas com o estudo de autodepuração dos rios Potengi/Jundiaí é que a Caern pode ter contribuído com esse requisito fundamental, apesar de sua atuação intempestiva em face da análise do Idema já em agosto de 2011, conforme descrito no achado de projeto básico deficiente.
Além disso, o EIV apenas afirma que haverá valorização imobiliária, sem ponderar que estações de tratamento de esgoto podem promover desvalorização imobiliária a partir de sua implantação. Importante ressaltar que a valorização imobiliária pode ter efeitos perversos para a população de renda mais baixa residente no local, pois pode haver um aumento geral dos aluguéis e taxas nessas localidades, que tem como consequência uma expulsão ‘indireta’ das pessoas mais pobres. Há que se apontar, nesse caso, medidas mitigadoras que impeçam ou minimizem tais efeitos.
Por fim, no tocante a geração de tráfego e à demanda por transporte público, o estudo não analisa as condições de tráfego, transporte e circulação; o incremento do número de viagens gerado pelo empreendimento; a demanda por novas linhas de transporte e paradas de ônibus e as condições de circulação de pessoas e veículos na área de influência direta do empreendimento e os transtornos causados pelas modificações viárias.
O estudo poderia resultar em adaptações na infraestrutura física e nos serviços de transporte coletivo, em ajustes no traçado e ampliação da capacidade do sistema viário, na ampliação ou melhoria de calçadas e na adoção de mecanismos e instrumentos para segurança dos pedestres.
Neste ponto, cumpre esclarecer que a Lei municipal 6.013, de 9/12/2009, que regulamentou o Conselho da Cidade de Natal – Concidade/Natal, dispõe que este conselho tem por objetivos a fiscalização, o estudo, a análise, a proposição e a aprovação das diretrizes para o desenvolvimento urbano da cidade, promovendo a compatibilização e a integração do planejamento e das ações de gestão do solo urbano, saneamento ambiental e mobilização urbana.
A Caern apresentou alguns e-mails (Evidência 5) enviados à Prefeitura de Natal sobre a suposta realização de reuniões em junho, julho, agosto, setembro, outubro e novembro de 2016 e em março e maio de 2017, sem demonstrar, por meio de atas, o que foi debatido nas reuniões, bem como os seus participantes. Vale destacar trecho de e-mail da Caern de agosto de 2016:
Essas reuniões têm ocorrido mensalmente desde o início das obras, contudo o quórum da mesma vem sendo reduzido gradativamente, chegando-se ao seu mínimo na reunião realizada a pouco, a qual compareceu apenas uma colaboradora da Secretaria Municipal de Saúde.
Isto posto, venho por meio deste, expressar nossa lamentação com o relatado acima e reiterar a importância. (Agosto de 2016, Evidência 05, p. 19) 
As reuniões ocorreram num curto período de tempo e mais de 1 ano depois do início das obras. Diante disso, pode haver uma relação entre as deficiências no EIV e os atrasos nas obras, no tocante aos estudos sobre a drenagem existente e os reflexos da pavimentação de vias, e ‘geração de tráfego e a demanda por transporte público’, como pode ser visto nos problemas apontados pela Caern (Evidência 06) :
Para justificativa do atraso pode-se enfatizar alguns pontos citados logo abaixo:
Logística de interdição: A área onde estava prevista a implantação do sistema era uma área de grande densidade e com grande aglomeração de trânsito, ficando as liberações de interdição condicionadas as autorizações da secretaria municipal de trânsito, que mesmo nos auxiliando ao máximo não poderia liberar ruas de mesmo fluxo rodoviário para serem executadas ao mesmo tempo, ocorrendo assim uma descontinuidade de execução, causando assim uma queda de produtividade.
 (...) 
Interferência de outros órgãos: Em muitas situações tivemos intervenção de outros órgãos como Secretaria de Mobilidade Urbana, Secretaria de Infraestrutura e principalmente o Ministério Público, no qual, por motivo de reclamação da população ou até mesmo não atendimento na qualidade de serviço prestado por outro contrato, acabavam penalizando todos os contratos em execução com pedidos de paralisação. Isso causou alguns atrasos, ficando mais evidente na EEE 10 IS que foi demanda do MPRN, ficando por pouco mais de 2 anos em processo junto ao promotor, ficando liberado no final do contrato, sendo viável sua execução somente em próximo contrato conforme já mencionado. (grifo nosso) 
Os riscos de problemas com a aglomeração do trânsito e com as estruturas de drenagem e pavimentação, não minimizados pelo EIV, devido à sua deficiência, podem ter sido maximizados pela aparente atuação deficiente do Concidades/Natal nas obras do SES, o que pode ser objeto de maior aprofundamento em trabalhos futuros.
Tendo em vista que, em regra, a concretização das políticas urbanas ocorre na esfera municipal, há necessidade de uma maior proximidade com esses entes federativos para o acompanhamento da efetividade dessas políticas, conforme ponderação do Levantamento da Seinfraurbana feito no âmbito do Acórdão 691/2019-TCU-Plenário.
Por esse motivo, será proposto dar ciência à Caern e ao Tribunal de Contas do Estado do Rio Grande do Norte – TCE/RN sobre as considerações aqui ponderadas, visando aprimorar a completude dos Estudos de Impacto de Vizinha – EIV em futuras obras na cidade de Natal e fortalecer a atuação do Concidades/Natal no tocante à promoção, compatibilização e integração do planejamento e das ações de gestão do solo urbano, saneamento ambiental e mobilização urbana.
Conclusão 
A ampliação do SES na Zona Sul de Natal, com atuais 51,52% de cobertura média de esgoto, visa atender a um dos Objetivos de Desenvolvimento Sustentável da Organização das Nações Unidas – ONU, que é assegurar a disponibilidade e gestão sustentável da água e saneamento para todas e todos, e às prioridades do Plano Municipal de Saneamento Básico da cidade de Natal.
Nesse sentido, um dos objetivos da política federal de saneamento básico, consubstanciada pela Lei 11.445, de 5 de janeiro de 2007, art. 49, é a redução das desigualdades regionais e a priorização de planos, programas e projetos que visem à implantação e à ampliação dos serviços e das ações de saneamento básico nas áreas ocupadas por populações de baixa renda, o que, por sua vez, está diretamente relacionado à destinação de recursos federais para a Implantação do Sistema de Esgotamento Sanitário da Zona Sul de Natal/RN.
Fizeram parte do escopo da auditoria a verificação de aspectos relacionados à existência de integração ao planejamento urbano (questão de auditoria 1) ; à formalização e execução contratuais (questão 2) ; à adequação dos projetos básico e executivo (questões 3 e 4) ; à adequação das providências para retomada das etapas paralisadas (questão 5) ; à regularidade do processo de licenciamento ambiental (questão 6) ; e à formalização do instrumento de repasse (questão 7) .
O trabalho em tela constatou que existem atrasos significativos na entrega dos benefícios à população e um descompasso entre a execução das redes coletoras e das estações elevatórias e de tratamento (achado 2, decorrente das questões de auditoria 2, 5 e 7) , devido às deficiências do projeto básico (achado 1, decorrente das questões de auditoria 2, 3, 6 e 7) .
Além disso, a principal deficiência do projeto básico é decorrente da demora em internalizar no projeto requisitos ambientais condicionantes da concepção da estação de tratamento e, consequentemente, essenciais para a funcionalidade do objeto. A Caern demorou a realizar o estudo de depuração do estuário Potengi/Jundiaí e a considerar no projeto da ETE o sistema de remoção de nutrientes, cuja necessidade era previamente conhecida, respectivamente, nos anos de 2011 (análise da licença prévia pelo órgão ambiental) e 2013 (estudo de impacto ambiental providenciado pela própria Caern) – as licitações foram realizadas de julho a dezembro de 2014.
Ao firmar com a União o Termo de Compromisso, a Caern se comprometeu quanto à qualidade técnica dos projetos e da execução dos produtos e serviços conveniados, em conformidade com o inciso V do art. 6º da Portaria Interministerial 507/2011, vigente à época. Além disso, a Caern realizou as contratações no âmbito da Lei Federal 12.462, de 4/8/2011, que instituiu o RDC, a qual, por sua vez, apresenta em seu art. 2º os requisitos para o projeto básico, não cumpridos pela Companhia.
Agrava a situação o fato de o extinto Ministério das Cidades ter homologado a Síntese de Projeto Aprovado (SPA) da Caixa em fevereiro de 2015 sem que houvesse a emissão da Licença de Instalação da ETE, que ocorreu somente em novembro do mesmo ano, bem como a Caixa ter emitido a AIO sem a referida Licença.
Noutro turno, e em sintonia com as constatações da auditoria realizada neste mesmo objeto no âmbito do Fiscobras 2015, a equipe não encontrou sobrepreço por preços excessivos, nem a existência de ‘jogo de planilha’.
Atualmente, dos R$ 210 milhões previstos como recursos federais, foram liberados aproximadamente R$ 66 milhões. As redes coletoras têm um avanço físico de 81% e os ramais de ligações prediais de 40%, enquanto emissários, estações elevatórias e ETE têm, respectivamente, avanço físico de 30%, 11% e 4%, o que evidencia o descompasso entre as etapas do empreendimento.
Tendo em vista que a execução de redes coletoras de esgoto deve ser realizada com a prévia existência ou a realização concomitante do respectivo sistema de tratamento e disposição final, incluindo a interligação das redes coletoras ao sistema de tratamento (estações elevatórias e tubulações de recalque) , há um descompasso que tem prejudicado a entrega de benefícios à população, mesmo com 81% das redes coletoras implantadas. Agrava a situação a necessidade de relicitar serviços remanescentes de redes coletoras e estações elevatórias.
Devido à falta de estação de tratamento na Zona Sul, as redes coletoras e os ramais de ligações implantados correm riscos de receberem ligações clandestinas e de demandarem, posteriormente, refazimento de serviços já executados, ou seja, quanto mais se prorroga a entrega do objeto à população, maior a probabilidade de serem requeridos recursos adicionais.
Quanto à gravidade dos fatos, em cumprimento ao art. 118 da Lei Federal 13.707, de 14 de agosto de 2018, propõe-se que os achados 1 (projeto básico deficiente) e 2 (atraso e descompasso na execução do empreendimento) sejam classificados como indício de irregularidade grave que não prejudique a continuidade – IGC (aquele que, embora gere citação ou audiência do responsável, não atende à conceituação contida nos incisos IV ou V do § 1º do art. 118) .
Por esses motivos, será proposta determinação para que a Caern apresente um plano de ação no intuito de demonstrar as medidas para que os problemas relacionados aos atrasos nas obras e ao descompasso entre suas etapas sejam solucionados, contendo prazos factíveis para seu implemento e os agentes responsáveis. Além disso, o plano deverá estimar data para a entrega à população do objeto advindo do Termo de Compromisso.
Ademais, será proposta a audiência (i) dos gestores da Companhia por disponibilizar para o procedimento licitatório projeto básico deficiente, sem considerar as recomendações oriundas do Estudo de Impacto Ambiental, (ii) do responsável do Ministério das Cidades pela homologação da SPA com o ateste indevido de que as licenças de instalação para o empreendimento estavam expedidas e (iii) do responsável da Caixa pela emissão da AIO, sem que o órgão ambiental tivesse concedido a licença de instalação para construção da ETE.
Por fim, a auditoria constatou que pode haver melhorias do ponto de vista de licenciamento urbanístico, relacionado com a questão de auditoria 1, tanto em relação à completude dos Estudos de Impacto de Vizinha – EIV em futuras obras na cidade de Natal, quanto em relação à atuação do Concidades/Natal para promover a compatibilização e a integração do planejamento e das ações de gestão do solo urbano, saneamento ambiental e mobilização urbana. Nesse sentido, propõe-se a ciência da Caern e do Tribunal de Contas do Estado do Rio Grande do Norte – TCE/RN.
Proposta de encaminhamento
Ante todo o exposto, submetem-se os autos à consideração superior, propondo:
1.1. Determinar à Companhia de Águas e Esgoto do Rio Grande do Norte (Caern) , com fulcro no art. 250, inciso II, do Regimento Interno do TCU, que apresente um Plano de Ação, no prazo de 60 (sessenta) dias, contendo, no mínimo, as seguintes informações: (i) todas as ações a serem adotadas para tratamento dos problemas identificados, desde a presente data até a entrada em funcionamento do empreendimento; (ii) os prazos factíveis para implementação dessas ações; (iii) os responsáveis pelas ações, com respectivos cargos na Caern; e (iv) cronograma factível para entrega à população de todos os benefícios advindos do objeto do Termo de Compromisso 0408.715-78/2013;
1.2. Realizar, com fulcro no art. 250, inciso IV, do Regimento Interno do TCU, a audiência dos responsáveis a seguir indicados, para que, no prazo de quinze dias, apresentem razões de justificativa acerca das condutas abaixo:
Sr. Josildo Lourenço dos Santos, CPF XXX.294.924-XX, Gerente de Projetos da Caern no período de abril de 2009 a janeiro de 2015, por ter disponibilizado projetos básicos deficientes para as licitações do Sistema de Esgotamento Sanitário da Zona Sul de Natal, realizadas de julho a dezembro de 2014, quando deveria ter promovido a confecção de projeto básico com nível de detalhamento adequado, bem como considerado as recomendações dos estudos de impacto ambiental de 2013, especialmente a inclusão no projeto do sistema de remoção de nutrientes, dentre eles o fósforo, contrariando o art. 2º, inciso IV, da Lei Federal 12.462/2011, o inciso V do art. 6º da Portaria Interministerial 507/2011, vigente à época, e o art. 57 das versões de Regimento Interno da Caern vigentes de abril de 2011 a novembro de 2014 (Competências do gerente de projetos) ;
Sr. Ricardo da Fonseca Varela Filho, CPF XXX.693.604-XX, Diretor Técnico da Caern no período de janeiro de 2011 a janeiro de 2015, por ter disponibilizado projetos básicos deficientes para as licitações do Sistema de Esgotamento Sanitário da Zona Sul de Natal, realizadas de julho a dezembro de 2014, quando deveria ter promovido a confecção de projeto básico com nível de detalhamento adequado, bem como considerado as recomendações dos estudos de impacto ambiental de 2013, especialmente a inclusão no projeto do sistema de remoção de nutrientes, dentre eles o fósforo, contrariando o art. 2º, inciso IV, da Lei Federal 12.462/2011, o inciso V do art. 6º da Portaria Interministerial 507/2011, vigente à época, e o art. 53 das versões de Regimento Interno da Caern vigentes de abril de 2011 a novembro de 2014 (Competências do diretor técnico) ;
Sr. Daniel Lopes Pego, CPF XXX.609.301-XX, Analista do extinto Ministério das Cidades, por homologar a Síntese de Projeto Aprovado emitida pela Caixa afirmando indevidamente que o empreendimento já dispunha de licença ambiental de instalação concedida, quando deveria ter aguardado a expedição da licença de instalação relativa à construção da Estação de Tratamento de Esgoto, contrariando o item 12.1 do Manual de Instruções para Contratação e Execução dos Programas e Ações do Ministério das Cidades (MICE) .
Sr. Ricardo Bezerra Mariz, CPF XXX.752.764-XX, Gerente de filial da Caixa/RN, por autorizar o início do empreendimento em 20/3/2015 (Evidência 21, p. 3 a 5) , quando deveria ter aguardado a emissão da Licença de Instalação da ETE, contrariando o item 12.1 do Manual de Instruções para Contratação e Execução dos Programas e Ações do Ministério das Cidades (MICE) e o inciso I do §1º do art. 5º da Portaria Interministerial 507/2011, vigente à época.
1.3. Encaminhar cópia do presente relatório, bem como do Acórdão que vier a ser adotado e respectivo voto, à Companhia de Águas e Esgoto do Rio Grande do Norte (Caern) e ao Tribunal de Contas do Estado do Rio Grande do Norte, com vistas a subsidiar possíveis melhorias do ponto de vista de licenciamento urbanístico, tanto em relação à completude dos Estudos de Impacto de Vizinha – EIV em futuras obras na cidade de Natal, quanto à atuação efetiva do Concidades/Natal para promover a compatibilização e a integração do planejamento e das ações de gestão do solo urbano, saneamento ambiental e mobilização urbana.

não há.

Não atuou.

AUDITORIA. FISCOBRAS. AMPLIAÇÃO DO SISTEMA DE ESGOTAMENTO SANITÁRIO - SES DA ZONA SUL DE NATAL/RN. ATRASOS SIGNIFICATIVOS NA ENTREGA DOS BENEFÍCIOS À POPULAÇÃO. DESCOMPASSO ENTRE A EXECUÇÃO DAS REDES COLETORAS E DAS ESTAÇÕES ELEVATÓRIAS E DE TRATAMENTO. DEFICIÊNCIAS DO PROJETO BÁSICO. DEMORA EM INTERNALIZAR REQUISITOS AMBIENTAIS NA CONCEPÇÃO DA ESTAÇÃO DE TRATAMENTO. DETERMINAÇÃO. AUDIÊNCIAS.

RELATÓRIO DE AUDITORIA (RA)

Secretaria de Fiscalização de Infraestrutura Urbana (SeinfraUrbana).

Trata-se de auditoria que tem por objetivo fiscalizar as obras de Ampliação do Sistema de Esgotamento Sanitário – SES da Zona Sul de Natal/RN, lastreadas com recursos federais provenientes do Programa de Aceleração do Crescimento (PAC) , cujos recursos foram repassados por meio do Termo de Compromisso (TC) 0408.715-78, assinado em 18 de outubro de 2013, com valor original de R$ 210.242.478,93 do Orçamento Geral da União (OGU) e R$ 5.073.067,86 a título de contrapartida. 
2.	Após a assinatura de 4 aditivos, o valor total de OGU manteve-se o mesmo e o de contrapartida estadual aumentou para R$ 39.226.480,45, com vigência até 20 de dezembro de 2019, perfazendo um total de recursos envolvidos de aproximadamente R$ 249 milhões.
3.	A auditoria analisou as seguintes questões relativas à regularidade do procedimento de contratação do empreendimento:
1) existem estudos que comprovem a viabilidade técnica e econômico-financeira do empreendimento?
2) há projeto básico/executivo adequado para a licitação/execução da obra?
3) a formalização e a execução do convênio (ou outros instrumentos congêneres) foram adequadas?
4) o procedimento licitatório foi regular?
5) a formalização do contrato atendeu aos preceitos legais e sua execução foi adequada?
6) os quantitativos definidos no orçamento da obra são condizentes com os quantitativos apresentados no projeto básico / executivo?
7) os preços dos serviços definidos no orçamento da obra são compatíveis com os valores de mercado?
4.	Em resumo, o trabalho identificou atrasos significativos na entrega dos benefícios à população e descompasso entre a execução das redes coletoras e das estações elevatórias e de tratamento, devido às deficiências do projeto básico.
5.	As referidas deficiências decorreram da demora na internalização nos projetos dos requisitos ambientais condicionantes da concepção da estação de tratamento, essenciais para a funcionalidade do objeto. A Caern delongou o estudo de depuração do estuário Potengi/Jundiaí e a incorporação do sistema de remoção de nutrientes no projeto da ETE, cuja necessidade era previamente conhecida, respectivamente, nos anos de 2011 (análise da licença prévia pelo órgão ambiental) e 2013 (estudo de impacto ambiental providenciado pela própria Caern) , enquanto as licitações foram realizadas somente no segundo semestre de 2014.
6.	Vale ressaltar que o processo de contratação teve por base o Regime Diferenciado de Contratação – Lei 12.462/2011 – que detalha em seu art. 2º, inciso IV, os requisitos exigidos para a elaboração adequada de projeto básico, o que não foi observado pela Caern.
7.	Além disso, o extinto Ministério das Cidades homologou a Síntese de Projeto Aprovado (SPA) em fevereiro de 2015 e a Caixa aprovou a Autorização para Início do Objeto (AIO) no mês seguinte, sem a existência da emissão da Licença de Instalação da ETE, que ocorreu somente em novembro do mesmo ano.
8.	De acordo com o relatório precedente, “dos R$ 210 milhões previstos com recursos federais, foram liberados aproximadamente R$ 66 milhões. As redes coletoras têm um avanço físico de 81% e os ramais de ligações prediais de 40%, enquanto emissários, estações elevatórias e ETE têm, respectivamente, avanço físico de 30%, 11% e 4%, o que evidencia o descompasso entre as etapas do empreendimento”.
9.	Considerando que a execução de redes coletoras de esgoto deve ser realizada concomitantemente ao respectivo sistema de tratamento e disposição final, incluindo a interligação das redes coletoras ao sistema de tratamento (estações elevatórias e tubulações de recalque) , inegável o descompasso entre as obras, o que acabará por prejudicar sua utilização pela população, em especial pela necessidade de relicitar serviços remanescentes de redes coletoras e estações elevatórias.
10.	Por esses motivos, acolho a manifestação da SeinfraUrbana, cuja argumentação incorporo as minhas razões de decidir, no sentido de que seja formulada determinação à Caern para que apresente um plano de ação no intuito de demonstrar as medidas para que os problemas relacionados aos atrasos nas obras e ao descompasso entre suas etapas sejam solucionados, contendo prazos factíveis para seu implemento e os agentes responsáveis, assim como a estimativa da data para a entrega à população do objeto advindo do Termo de Compromisso.
11.	No mesmo sentido, acolho a proposta de audiência a ser formulada aos gestores da Companhia, por disponibilizar para o procedimento licitatório projeto básico deficiente, sem considerar as recomendações oriundas do Estudo de Impacto Ambiental; ao responsável do Ministério das Cidades, pela homologação da SPA com o ateste indevido de que as licenças de instalação para o empreendimento estavam expedidas; e ao responsável da Caixa pela emissão da AIO, sem que o órgão ambiental tivesse concedido a licença de instalação para construção da ETE.
Ante o exposto, manifesto-me pela aprovação do acórdão que ora submeto à apreciação deste Colegiado.
	TCU, Sala das Sessões Ministro Luciano Brandão Alves de Souza, em 23 de outubro de 2019.
Ministro JOÃO AUGUSTO RIBEIRO NARDES 
Relator